【裁判字號】    90,上易,4003
【裁判日期】    901221
【裁判案由】    偽造文書等
【裁判全文】
臺灣高等法院刑事判決                            九十年度上易字第四三號
    上  訴  人  臺灣板橋地方法院檢察署檢察官
    被      告  乙○○
右上訴人因被告偽造文書等案件，不服臺灣板橋地方法院九十年度易字第八０二號，
中華民國九十年十月八日第一審判決（起訴案號：臺灣板橋地方法院檢察署八十九年
度偵字第二一七四九號）提起上訴，本院判決如左：
    主  文
上訴駁回。
    理  由
一、公訴意旨略以：被告乙○○明知其於民國八十六年一月間某日，已將其所有牌照
    號碼第ＧＦ─九五六五號自用小客車出售予不詳姓名之沈先生，因積欠巨額牌照
    費故未將身分證交給沈先生至監理所辦理過戶，嗣該車經輾轉由甲○○買受駕駛
    ，為恐出事惹上麻煩，竟未指定犯人，於八十六年十一月十日十九時許，至臺北
    縣警察局海山分局埔墘派出所，虛報上述汽車於同年十一月七日上午七時許在臺
    北縣板橋市○○路○段一五六號前失竊，報請該管機關協助偵查竊盜罪嫌犯，並
    取得上開派出所開具之失竊證明單，旋至交通部公路局臺北區監理所辦理「逾期
    註銷」，使不知情之監理所承辦職員登載於職務上所製作之汽、機車各項異動登
    記書上，足生損害於監理所管理汽車異動之正確性及甲○○之權益。嗣甲○○於
    八十七年二月八日駕駛上述汽車行經苗栗縣尖山省道，為警誤認係竊盜嫌疑犯查
    獲云云，因認被告乙○○涉犯刑法第一百七十一條第一項之未指定犯人誣告罪嫌
    及刑法第二百十四條之使公務員登載不實罪嫌。
二、按犯罪事實應依證據認定之，無證據不得推定其犯罪事實，如不能證明被告犯罪
    者，應諭知無罪之判決，刑事訴訟法第一百五十四條、第三百零一條第一項分別
    定有明文。所謂認定犯罪事實之證據，係指足以認定被告確有犯罪行為之積極證
    據而言，苟未能發現相當證據，或證據不足為不利於被告事實之認定時，即應為
    有利於被告之認定，更不必待何有利之證據，亦不能以推測或擬制之方法，以為
    裁判基礎（最高法院二十九年上字第三一○五號、四十年台上字第八六號、五十
    六年度台上字第八○七號判例意旨參照）。又告訴人之告訴，係以使被告受刑事
    追訴為目的，其指訴是否與事實相符，仍應調查其他證據，以資審認，必被害人
    所述被害情形，無瑕疵可擊，且就其他方面調查與事實相符，始足據為有罪判決
    之基礎（最高法院五十二年臺上字第一三○○號判例及八十一年度台上字第三五
    三九號判決意旨參照）。
三、公訴人認被告乙○○涉嫌誣告罪嫌及使公務員登載不實罪嫌，無非以告訴人甲○
    ○之指述、其所提出之榮財汽車有限公司（以下簡稱為「榮財公司」）工作單及
    臺灣新竹地方法院檢察署八十七年度偵字第一一八六號不起訴處分書為論據。訊
    據被告堅決否認有右揭誣告及使公務員登載不實犯行，辯稱：(1)伊於八十五年十
    一、二月間用畢車號第ＧＦ─九五六五號自用小客車，將之停放在臺北縣板橋市
    ○○路一五六號旁後，嗣因與前妻分手，旋即搬至三重市○路○街一○九巷三號
    四樓處賃居，未再使用該車，其後偶於八十六年十一月七日返回板橋市○○路老
    家探望母親及子女時，路過三民路發現原停放在該處之車號第ＧＦ─九五六五號
    自用小客車不見，始向警局申報失竊，此前既未委託榮財公司修理或出售該車予
    沈先生、吳英進、陳隆德、被告等人，且未收到任何罰單，至伊前於臺灣新竹地
    方法院檢察署時陳稱曾接獲告訴人電話乃在庭外候訊時受告訴人再三懇求，始為
    其美言，實則從未與被告見面或接到其要求過戶之電話，根本不知該車有轉售他
    人之事，(2)告訴人前科累累，且其陳述前後矛盾，與吳英進所證亦不相符，不應
    採信，(3)ＧＦ─九五六五號汽車牌照乃由主管機關自行註銷，非由伊持失竊證明
    單向監理機關申辦異動登記或報廢等語，並請求訊問證人張美枝。
四、經查：
  (一)告訴人於警方調查時先供稱：「（自小客車ＧＦ－九五六五號為何人所有？你如
    何取得？）是吳英進所有。是吳英進的朋友陳隆德於八十六年八月二十日晚上在
    台南縣善化鎮胡厝里六鄰胡厝寮一九０號，口頭約定以新台幣（下同）二萬五千
    元成交，我已先交付陳隆德二萬元，約定交付切結書後，才交尾款五千元。至今
    陳隆德也未交付買賣契約及辦理過戶手續。」、「我沒有辦法出示買賣契約書」
    、「陳隆德於八十六年八月二十日交車，及我付二萬元給他後，至今雙方都未曾
    聯絡過，陳隆德至今也未交付買賣契約給我」等語（見台灣新竹地方法院檢察署
    八十七年度偵字第一一八六號卷第三頁反面、第四頁反面）；次供稱第ＧＦ─九
    五六五號係被告賣給榮財公司之沈先生，沈某轉售予陳隆德，陳隆德再出售予伊
    云云（見八十九年十月二十日告訴狀）；繼供稱：第ＧＦ─九五六五號汽車係被
    告售予榮財公司之沈先生，沈某售予吳英進，吳英進轉售予陳隆德，陳隆德再轉
    售兼交付行車執照正本予伊，嗣陳隆德即失去聯絡，伊為辦理過戶向吳英進追查
    第ＧＦ─九五六五號汽車來源時，吳英進始告知車輛係購自榮財汽車之沈先生，
    並交付修車工作單為憑云云（見八十九年十二月二十八日告訴理由續狀）；旋又
    改稱第ＧＦ─九五六五號汽車係吳英進委託陳隆德出售予伊，當時約定由伊逕找
    車主辦理過戶手續，並言明過戶完成後再付尾款五千，惟交車後陳隆德即失去聯
    絡，工作單係交車後、出事前即交付尾款後由陳隆德交付云云（見本院九十年五
    月十六日訊問筆錄），就車輛買賣之流程、工作單由何人交付、過戶手續應找何
    人辦理及尾款是否付清各節，前後所述歧異。
  (二)證人吳英進因違反肅清煙毒條例案件，經台灣高雄地方法院判處有期徒刑三年五
    月確定，現在台灣高雄監獄執行中，有台灣高雄看守所九十年六月二十一日高所
    坤戒字第七一七號、台灣高雄監獄九十年六月二十六日高監戒字第一八八六號函
    、九十年六月二十一日高監總名字第一八六二號函暨所附受刑人執行指揮書資料
    檔等在卷可稽（見原審卷第二一七頁、第二一九頁、第二五九頁、第二六０頁）
    ，經原審法院提訊，其於原審調查時到庭結證稱：「．．．（ＧＦ－九五六五號
    汽車）是朋友寄放我那裡，他叫六哥，我不知道他的真實姓名，．．．，他不是
    陳隆德，車子是六哥在我進看守所之前一、二個月交給我的，交給我之後到我進
    入看守所，車子我有使用，我朋友也有在使用，．．．，六哥他當時沒有說到要
    買賣，我只是拿三萬元給他，沒有說辦完過戶要再給他多少，車子他會留在我那
    裡，是我有意思要買，他交給我行車執照，但沒有交給我原始證件」、「（車子
    後來有無賣給別人？）我進入看守所之後．．．被陳隆德開走了，他也拿走我的
    衣服，我並沒有拜託陳（隆德）處理車子，我也沒有叫他幫我賣，．．．」、「
    ．．．，我不知到車子已經賣給告訴人，．．．，陳（隆德）沒有告訴我車子有
    賣給告訴人，．．．，我入獄之前我沒有把車子送去修理」、「（榮財公司的汽
    車修理單正反面，是否有看過？）我沒有看過，也不是我拿出來的」、「．．．
    ，我入獄之前，行照都放在車上，我確實沒有委託陳（隆德）去賣車或修理車子
    ，．．．，當時六哥開車子來找我，我說買賣不好意思，我就拿三萬元給他留車
    子下來使用，過戶的事情我叫他去辦，．．．，車子何時交給告訴人我不知道，
    因為車子我原先停在車庫裡面，我不知道車子為何跟告訴人扯上關係，．．．」
    等語（原審卷第二八一頁、第二八二頁、第二八三頁），吳英進已否認該ＧＦ－
    九五六五號小客車係向被告購買。而其證稱該車係自綽號「六哥」者取得，惟並
    無法供出綽號「六哥」者之真實姓名、住址以供法院查證。又其證稱：「六哥」
    有交付伊行車執照，既取得行車執照，何以不知系爭車輛為被告所有？且其先證
    稱：該車係「六哥」寄放；繼又改稱：「六哥」並未說該車要賣，但伊給「六哥
    」三萬元；嗣又改稱：該車係「六哥」開來欲出售予伊，伊說買賣不好意思，並
    拿三萬元與「六哥」，「六哥」遂將該車留下予伊使用等情，就該車是否「六哥
    」出售，以及其是否已向「六哥」購買該車，前後供述矛盾，且避重就輕，依其
    所述，是否有「六哥」其人已堪置疑？且證人吳英進復無法供出車輛確實來源，
    其取得該車之合法性實堪置疑。
  (三)又據證人吳英進所述，其顯未委託陳隆德出售該車，更未將該車送修，並直指該
    車係陳隆德趁伊入監服刑時盜賣等情，已如前述，而告訴人自稱自陳隆德處取得
    該車，然亦無法提供陳隆德真實年籍、住址等資料以供本院傳訊查證，而全省名
    喚陳隆德之七名年如吳英進所供長其一、二歲者，經原審傳喚到庭，復均否認曾
    送修、出售前開車輛（見原審卷第三三六頁、第三三七頁），並有中華民國身分
    證影本、照片各七張在卷可證（原審卷第三五一頁至第三五六頁）；至告訴人所
    提出之榮財公司工作單，並非被告售車之買賣契約或轉讓憑證，其內僅有之修理
    項目、價格及車主「沈先生」等簡略文字，尚難據以傳喚委託人或技工查證送修
    之事實；參以曾在前開單據上載地點臺北市○○路○段一○○號之一負責烤漆之
    郭福榮，迭經本院傳拘無著，其弟即榮財公司負責人郭林濱於原審到庭亦證稱：
    郭福榮現所在不明，工作單乃該烤漆場所自設之格式，非設在臺北市○○○路之
    榮財公司制式單據，伊不識沈先生，更未受託維修ＧＦ─九五六五號汽車（見原
    審卷第三三五頁）；此外告訴人迄未能提出其他足以辯明伊究如何取得該車之證
    據，即無從證明該車係被告售予沈先生或託其送修、再輾轉售予告訴人。
  (四)第ＧＦ─九五六五號汽車最初是否經由被告本人或其所委託人賣出，甚或有無失
    竊，與告訴人是否因買賣關係取得該車，乃屬互不相涉之二事，且依前揭工作單
    、吳英進及陳隆德等人之證詞均無法建立告訴人與被告間前後持有該車之關聯，
    是臺灣新竹地方法院檢察署檢察官前以八十七年度偵字第一一八六號處分書對告
    訴人處分不起訴，有該不起訴處分書在卷可稽，亦僅能認其無竊盜罪嫌，要難執
    以反推該車係由被告出售或其原已知悉告訴人買車之事實。
  (五)被告於向警申報前，欲知第ＧＦ─九五六五號汽車非已失竊或有他人買受，可得
    想像之途徑，計有自行出售或送修、委由吳英進或陳隆德出售、託由沈先生送修
    或處分、申報前仍自行使用或經由他人轉告等五種，前三者依照右述理由，應予
    排除；而依卷附交通部公路局臺北區監理所九十年三月二十二日(五)九○─四五三
    ─六─○七一七三號函、九十年五月四日北一字第九○一○四三七號函、九十
    年六月二十六日(五)九○─四五三─六─一八九一一號函、臺北縣警察局海山分局
    九十年五月二十二日海警交民字第一二七八○號函、內政部警政署國道公路警察
    局第六警察隊九十年五月二日公警國六刑字第○七一八七號函、九十年六月十
    二日公警國六刑字第○九七六六號函、臺北縣警察局三重分局九十年六月二十
    二日重警一交字第一九二四三號函所附之舉發違反道路交通管理事件通知單十
    六紙、違反道路管理事件未繳納明細表一紙、退回信封一紙影本、違規採證照片
    十一幀所示，該車自八十六年四月十二日起至同年八月十五日止共十六次違規均
    係逕行舉發，其違規採證照片皆未攝得駕駛人之影像，且積欠罰鍰未繳，被告復
    否認各該違規行為係伊駕駛，其舉發通知單則均逾期招領退領，未由被告簽收乙
    節，亦與上開函文所示：違規單通知聯，因郵寄逾期未領退回等情相吻合；至該
    車於八十六年十月十九日下午五時三十五分許在高雄市○○路南華夜市旁違規停
    車為警拖吊，繼於八十六年十一月十二日早上五時四十一分許在國道一號高速公
    路北向一六二公里處被警盤查，依告訴人所述及高雄市政府警察局九十年三月三
    十日高市警交行字第二○二四三號函所附領據、民間拖吊妨害交通車輛保管通知
    單、拖運費帶存根、保管費存根等影本、內政部警政署國道公路警察局第三警察
    隊九十年五月十五日公警國三刑字第○六二二○號函所附第0000000號
    舉發違反道路交通管理事件通知單所載乃係告訴人所為，即均無從據以認定申報
    失竊前該車仍由被告駕駛。又被告於臺灣新竹地方法院檢察署八十七年三月十日
    訊問時固供稱：「（車子查到前，被告有與你聯絡過？）有的，他要找我辦過戶
    ，我說我車子丟掉了」等語（見八十七年度偵字第一一八六號卷第二七頁反面）
    ，然未敘明受通知之時點，而告訴人駕駛第ＧＦ─九五六五號汽車先後於八十六
    年十月十九日及同年十一月十二日違規為警舉發，已如前述，對照其陳稱：「（
    到何時才去找車主辦理過戶？）我在六合夜市被拖吊時，我就去找他避免他被罰
    雙倍，．．．因為行照上面沒有被告的地址，我是接到罰單才知道他的地址，我
    是十一月十二號那次收到罰單之後，才有真正去找被告，第一次我有去找他但沒
    有找到，．．．」、「（第二次罰單被開之後，才去被告家貼紙條，他才跟你聯
    絡的？）是的 (又改稱第二次開發單時是要找他過戶的)。」、「（是你第二次
    被開罰單之後，被告才打電話跟你聯絡？）是的，正確的，我之前要找他都聯絡
    不到，我被查扣的那張行照沒有地址。」、「．．．我去找被告時沒有在他家見
    到他面，但我朋友去他家找好多次也沒有見到他，他母親很生氣，我是到地檢署
    才第一次見到他本人的」、「我是被開罰單之後我才自己去找被告的，不是陳他
    們叫我去找被告的。」、「（第一次被開罰單之後有去找被告但沒有找到，第二
    次被開罰單才找到被告的？）第一次我有去找但沒有找到，第二次開罰單之後我
    還有去找他，當時被告的母親很生氣都不開門也不讓我進去，我都在樓下等被告
    ，我都沒有直接見到被告的面。．．．」、「（接到被告電話時，當時第二張罰
    單開了沒有？）我在新竹接到他的電話，當時行照已經被扣了，我是在八十六年
    十一月十二號被開罰單時行照就被扣了」等語（見原審卷第一一四頁、第一一五
    頁、第一七一頁、第一七二頁），顯見告訴人縱曾找過被告，最早聯繫上之時點
    亦在八十六年十一月十二日被警盤查之後，被告於此前之同年月七日即到警局申
    報，自不可能因此獲悉該車已由他人買受之事。
  (六)被告以自己名義申報第ＧＦ─九五六五號汽車失竊，警察機關就所申告之事實，
    應依職權調查其真偽，是其依被告申報之內容填具受理各類案件紀錄或輸入電腦
    、製作筆錄等文書，僅為偵查之資料，尚與刑法第二百一十四條之罪須一經他人
    聲明或申報，公務員就該不實聲報之事項即有登載義務之構成要件不符（最高法
    院七十三年臺上字第一七一○號判例、七十九年度上易字第三九六八號判決意旨
    參照）。又交通部公路局臺北區監理所八十九年十二月十五日北監一字第八九
    三二五五七號函雖記載ＧＦ─九五六五號汽車之牌照狀態係「逾檢註銷」云云，
    然該監理所九十年三月二十二日(五)九○─四五三─六─○七一七三號函明示，被
    告未曾向監理所辦理ＧＦ─九五六五號汽車之註銷手續，該車之牌照係因其逾期
    六個以上未參加原訂於八十五年三月三十日之定期檢驗，乃按道路交通管理處罰
    條例第十七條第一項規定逕予註銷，有該所函文暨所附汽車車籍查詢、異動歷史
    查詢等影本在卷可稽（見原審卷第四七頁至第四九頁），是本件即非因被告申報
    失竊所致。
  (七)綜右，告訴人指控被告未指定犯人誣告，並無能認與事實相符之佐證，公訴人僅
    憑其片面、且有嚴重瑕疵之指述，即遽行起訴被告未指定犯人誣告，其證據顯有
    不足，就ＧＦ─九五六五號牌照逾期註銷部分則純屬誤會，此外復查無被告有何
    其他誣告或使公務員登載不實犯行之積極證據，揆諸首揭說明，其被訴該二罪名
    亦屬不能證明其犯罪。
五、原審法院經審理結果，認被告被訴未指定犯人誣告罪暨使公務員登載不實罪部分
    ，均屬不能證明，而均為無罪之諭知，經核並無不合，公訴人循告訴人之請求提
    起上訴，稱告訴人購買系爭車輛之流程已交代明確，被告於未報失竊時已知悉系
    爭車輛已為買受人占有使用云云，仍執陳詞，指摘原審判決不當而提起上訴，為
    無理由，應予駁回。
據上論斷，應依刑事訴訟法第三百六十八條判決如主文。
本案經檢察官陳文禮到庭執行職務。
中      華      民      國      九十      年      十二    月  二十一    日
                              臺灣高等法院刑事第六庭
                                  審判長法  官  陳  春  秋
                                        法  官  王  麗  莉
                                        法  官  徐  培  元
右正本證明與原本無異。
不得上訴。
                                        書記官  秦  仲  芳
中      華      民      國     九十     年     十二     月   二十一     日


司法院資訊處製作；財團法人民間司法改革基金會備份。
